【裁判字號】    93,重上,71
【裁判日期】    950927
【裁判案由】    給付票款
【裁判全文】
臺灣高等法院高雄分院民事判決          93年度重上字第71號
上  訴  人  乙○○
訴訟代理人  王進勝律師
            江雍正律師
            黃淑芬律師
            宋永祥律師
被上訴人    臺灣土地銀行股份有限公司高雄分公司
法定代理人  甲○○
訴訟代理人  李慶榮律師
            孫守濂律師
上列當事人間請求給付票款事件，上訴人對於民國93年6 月30日
臺灣高雄地方法院93年度重訴字第249 號第一審判決提起上訴，
本院於95年9月13日言詞辯論終結，判決如下：
    主  文
上訴及假執行之聲請均駁回。
第二審訴訟費用由上訴人負擔。
    事實及理由
一、本件被上訴人法定代理人原為李登銘，嗣於本院審理中變更
    為甲○○，甲○○聲明承受訴訟（本院卷(一)第137 -138頁）
    ，核無不合，應予准許，先予敘明。
二、上訴人起訴主張：訴外人鄭孟松於民國87年至88年間陸續向
    上訴人借款約新臺幣（下同）2 億5000多萬元，雙方約定利
    息以月息5 分計算，鄭孟松並將由訴外人大力營造有限公司
    （下稱大力公司）所簽發，並經被上訴人（按被上訴人原名
    為臺灣土地銀行高雄分行，現更名為臺灣土地銀行股份有限
    公司高雄分公司）背書，發票日均為88年12月9 日，到期日
    同為89年12月8 日，票號分別為AG0000000 號、AG0000000
    號及AG0000000 號，票面金額均為1 億元，合計共3 億元，
    並均由被上訴人擔當付款，且皆免除作成拒絕證書之本票3
    紙（下稱系爭本票），交付與上訴人。詎經上訴人屆期提示
    ，系爭本票均不獲兌現，屢經催討，被上訴人均置之不理。
    爰依票據之法律關係提起本訴，請求被上訴人應負背書人給
    付票款之責。聲明：(一)被上訴人應給付上訴人3 億元，及自
    89年12月8 日起至清償日止，按年息6%計算之利息。
    (二)願供擔保請准宣告假執行。
三、被上訴人則以：大力公司雖於88年11月11日於被上訴人銀行
    開立支票存款帳戶（帳號8943-5號），惟大力公司於該帳戶
    內並無足額資金，被上訴人實無可能為其所簽發金額高達3
    億元之本票為背書，且被上訴人之業務範圍亦無為客戶辦理
    本票背書之業務，故系爭本票上關於被上訴人之印文（按即
    「臺灣土地銀行高雄分行計數張(2)」）、會計林慧卿之印文
    ；與本票背面被上訴人襄理張素桂之簽名及印文均係出於偽
    造。況系爭本票上發票人大力公司之印文，亦與其留存於被
    上訴人之印鑑不符，足徵系爭本票確係遭人偽造。另系爭本
    票上關於被上訴人之印文、會計林慧卿之印文；與本票背面
    有關被上訴人襄理張素桂之簽名及印文均係遭偽造之事實，
    亦經法務部調查局先後3 次鑑定屬實，且涉犯本件偽造有價
    證券罪嫌之訴外人張民儀、郭明政二人亦均由法務部調查局
    嘉義市調查站移送檢察官偵查起訴，現由法院審理中，益見
    系爭本票確係遭人偽造。另證人即大力公司負責人許昆海及
    訴外人楊淑惠於另案臺灣高雄地方法院（下稱高雄地院）92
    年度重訴字第414 號給付票款事件（按該案件於改為通常訴
    訟程序審理前，其案號為90年度雄簡字第52號）審理時，均
    已證稱系爭本票上之背書，係在發票行為尚未完成前即已完
    成背書等語，則依票據法第11條第1 項之規定，系爭本票之
    背書均屬無效之票據行為，上訴人請求被上訴人負票據法上
    背書人之責，亦無理由。又上訴人係以無對價或以不相當對
    價取得系爭本票，依票據法第14條第2 項之規定，不得享有
    優於前手之權等語，資為抗辯。聲明：(一)駁回上訴人之訴及
    假執行之聲請。(二)如受不利判決，願供擔保請准免為假執行
    之宣告。
四、原審為上訴人敗訴之判決。上訴人不服，提起上訴，於本院
    聲明：(一)原判決廢棄。(二)被上訴人應給付上訴人3 億元及自
    民國89年12月8 日起至清償日止，按年息6%計算之利息。(三)
    願供擔保請准宣告假執行。被上訴人則聲明：(一)上訴駁回。
    (二)如受不利判決，願供擔保請准宣告免為假執行。
五、兩造對下列事項不予爭執，並有系爭本票影本（原審卷第7
    頁）、臺灣臺中地方法院93年度金重訴緝字第1 號刑事判決
    （本院卷(一)第58-78 頁）、臺灣臺北地方法院92年度訴字第
    1660號刑事判決（本院卷(二)第144-169 頁）各一份在卷足稽
    ，堪信為真實：
  (一)系爭本票票載之發票人為大力公司。系爭本票正面上蓋有「
    臺灣土地銀行高雄分行計數張(2)」及被上訴人會計「林慧卿
    」之印文，本票背面則蓋有「臺灣土地銀行高雄分行襄理」
    、「張素桂」之印文，並有「張素桂」之簽名。
  (二)系爭本票經上訴人屆期提示，經被上訴人以系爭本票均係遭
    偽造為由而未獲兌現。
  (三)訴外人張民儀因涉嫌偽造系爭本票上被上訴人之計數章(2)、
    會計「林慧卿」之印文及系爭本票背面「張素桂」之印文等
    行為，經檢察官提起公訴後，由臺灣臺中地方法院以93年度
    金重訴緝字第1 號刑事判決判處有期徒刑5 年2 月，現上訴
    由臺灣高等法院臺中分院審理中。另訴外人楊淑惠、郭明政
    、許昆海、陳志明等人涉犯偽造文書等案件，亦經臺灣高雄
    地方法院檢察署（下稱高雄地檢署）檢察官以92年度偵字第
    15550 號、93年度偵字第991 號起訴在案（原審卷(二)第47-
    51頁）。而訴外人楊淑惠所犯行使偽造私文書罪，另經臺灣
    臺北地方法院以92年度訴字第1660號刑事判決判處有期徒刑
    6 年在案。
  (四)被上訴人之襄理張素桂、會計林慧卿被訴詐欺等案件，業經
    檢察官為不起訴處分確定，此有高雄地檢署94年度偵續一字
    第12號不起訴處分書、臺灣高等法院高雄分院檢察署95年度
    上聲議字第836 號處分書在卷可稽（本院卷(二)第170-180 頁
    、第181-186 頁）。
六、兩造之爭點：
  (一)系爭本票背面被上訴人襄理「張素桂」之簽名及印文是否為
    真正？被上訴人是否應負背書人之責？
  (二)系爭本票是否先有背書，再為發票？上開背書是否為無效之
    票據行為？
  (三)上訴人是否無對價或以不相當對價取得系爭本票？
七、系爭本票背面被上訴人襄理「張素桂」之簽名及印文是否為
    真正？被上訴人是否應負背書人之責？
  (一)按民事訴訟如係由原告主張權利者，應先由原告負舉證之責
    ，若原告先不能舉證，以證實自己主張之事實為真實，則被
    告就其抗辯事實即令不能舉證，或其所舉證據尚有疵累，亦
    應駁回原告之請求。最高法院著有17年上字第917 號判例足
    資參照。次按私文書應由舉證人證其真正，民事訴訟法第
    357 條前段定有明文。故被偽造人否認票據背書之印文為真
    正時，應由主張票據權利之執票人舉證證明其為真實（最高
    法院76年度台上字第1881號判決意旨參照）。
  (二)經查，上訴人主張系爭本票正面由被上訴人之會計林慧卿蓋
    有「臺灣土地銀行高雄分行計數張(2)」及「林慧卿」之印文
    ，本票背面則有被上訴人之襄理張素桂蓋章並簽名之事實，
    已為被上訴人所否認，參照上開說明，自應由上訴人證明上
    開印文及簽名之真實。而系爭本票正面關於「臺灣土地銀行
    高雄分行計數張(2)」及「林慧卿」之印文並非由林慧卿蓋章
    ；本票背面亦非由張素桂簽名並蓋章等情，已據證人林慧卿
    及張素桂分別於另案即高雄地院92年度重訴字第414 號給付
    票款事件審理時證述明確，此有該案之言詞辯論筆錄在卷可
    稽（原審卷(一)第176 頁背面至第177 頁）。且上開高雄地院
    之另案給付票款事件審理時，曾於90年9 月10日將系爭本票
    上正面所蓋之「林慧卿」印文、「臺灣土地銀行高雄分行計
    數章(2)」印文、背面所蓋之「張素桂」印文、「臺灣土地銀
    行高雄分行襄理」印文，與被上訴人所提出相關之印樣、印
    文，送請法務部調查局鑑定結果，經該局認定本票上之印文
    與被上訴人所提出相關之印樣、印文均不相同，此有法務部
    調查局90年9 月27日陸(2)字第90060846號鑑定通知書在卷
    可憑（原審卷(一)53頁）。嗣於91年3 月1 日，上開高雄地院
    另案之承審法官再將系爭本票背面「張素桂」之簽名及印文
    ，與張素桂當庭簽名資料、被上訴人所提出之支票、定期存
    單、印鑑卡、支票存款印鑑卡、臺灣銀行存款印鑑卡、合作
    金庫存款印鑑卡、大力公司負責人許昆海之支票存款開戶申
    請書其上「張素桂」之簽名及印文部分，送請法務部調查局
    鑑定結果，該局亦認定系爭本票背面「張素桂」簽名之字跡
    ，與上開張素桂當庭簽名資料、及被上訴人所提出張素桂業
    務上簽名之字跡簽名筆畫特徵均不符；且「張素桂」之印文
    部分亦與前開被上訴人所提出資料之「張素桂」印文不同，
    此亦有法務部調查局91年3 月18日調科貳字第09100127100
    號鑑定通知書在卷可佐（原審卷(一)54頁）。又系爭本票背面
    之「張素桂」簽名及印文，與被上訴人所提出88年10月1 日
    至同年12月31日張素桂單簽或會簽之支票共7 紙、「支票存
    款休眠專戶」之支票存款印鑑卡（啟用日期為88年8 月27日
    ，註銷日期為89年1 月20日）其上張素桂之簽名或印文部分
    ，經再送請法務部調查局鑑定結果，亦認系爭本票背面有關
    「張素桂」之簽名部分，與被上訴人所提出之前開資料「張
    素桂」簽名部分之簽名筆畫特徵不符，印文部分亦均不同之
    事實，復有法務部調查局91年5 月21日調科貳字第09100305
    610 號鑑定通知書在卷足按（原審卷(一)第55頁）。則參照上
    開法務部調查局先後三次之鑑定結果，可徵林慧卿及張素桂
    分別於上開另案審理時，證稱並未在系爭本票上蓋印及簽名
    等情，堪信為真實。
  (三)上訴人雖主張法務部調查局之上開鑑定結果有偏頗云云，惟
    並未舉證以實所說。且經本院於95年4 月12日再將系爭本票
    背面「張素桂」印文，送請憲兵司令部刑事鑑識中心鑑定結
    果，認與被上訴人所提出88年12月7 日劃付報單上「張素桂
    」印文、93年7 月8 日蓋印之「張素桂」印文文字、邊框均
    不吻合；惟該88年12月7 日劃付報單上「張素桂」之印文、
    邊框與93年7 月8 日蓋印之「張素桂」印文文字、邊框則均
    吻合等情，此有憲兵司令部刑事鑑識中心95年6 月23日（95
    ）安鑑字第01022 鑑驗通知書可稽（本院卷(一)第214 頁），
    益證系爭本票背面「張素桂」之背書印文應係偽造無疑。上
    訴人雖又主張：系爭本票及相關鑑定之劃付報單等資料，曾
    經本院送請內政部警政署刑事警察局鑑定，惟該局鑑定結果
    以「因支票（按應係『本票』之誤）上印文印泥沾附不均勻
    ，且紋線有擴散現象」等情，而「歉難認定」，因認上開憲
    兵司令部刑事鑑識中心之鑑定結果認88年11月25日、88 年
    12月8 日、11月18日、11月8 日、10月27日、11月26日、11
    月17日劃付報單上「張素桂」之印文有滑動情形，故無法比
    對之鑑定結論有所不實云云。惟查，內政部警政署刑事警察
    局係認系爭本票上之印文印泥因沾附不均勻，且紋線有擴散
    現象，而認「歉難認定」，此有該局95年3 月28日刑鑑字第
    09500 31004 號函一紙在卷可稽（本院卷(一)第174 頁），即
    內政部警政署刑事警察局對系爭本票之印文是否為真實，並
    未為實質鑑定，自難以該局「未為鑑定」之結論而認憲兵司
    令部刑事鑑識中心之上開鑑定意見為不可採。況憲兵司令部
    刑事鑑識中心之鑑定意見亦認上開88年11月25日等7 張劃付
    報單上「張素桂」之印文有滑動情形，故無法比對，其鑑定
    意見與上開內政部警政署刑事警察局之意見相同。至於系爭
    本票背面「張素桂」之印文文字、邊框與88年12月7 日劃付
    報單上「張素桂」之印文、邊框均不吻合；惟該88年12月7
    日劃付報單上「張素桂」之印文、邊框與93年7 月8 日蓋印
    之「張素桂」印文文字、邊框則均吻合等情，如上所述。故
    尚難以內政部警政署刑事警察局「未為鑑定」之理由而認憲
    兵司令部刑事鑑識中心所為之鑑定為不實。上訴人雖又提出
    其自行委託中央警察大學兼任教授陳虎生博士之「印文鑑定
    報告書」（本院卷(一)第178-209 頁），認系爭本票背面「張
    素桂」之印文與上開劃付報單上「張素桂」之印文均吻合，
    且系同一印章所蓋等情。惟查，陳虎生博士所為之上開鑑定
    ，均係以系爭本票之「彩色影本」及上開劃付報單之「影本
    」而為鑑定，此觀其「印文鑑定報告書」之記載可知（本院
    卷(一)第183 頁）。而上開高雄地院另案送請法務部調查局鑑
    定；及本院送請憲兵司令部刑事鑑識中心鑑定之證物，均係
    檢送系爭本票及劃付報單之「原本」，如前所述，則本院認
    陳虎生博士之鑑定報告，應受制於「影本」之侷限，其結論
    自較上開法務部調查局及憲兵司令部刑事鑑識中心之鑑定結
    論為不可採，自難執為對上訴人有利之認定，併此敘明。
  (四)綜上，本件被上訴人多次提出有關「張素桂」之簽名及印文
    等資料提供鑑定，並先後經法務部調查局及憲兵司令部刑事
    鑑識中心4 次鑑定後，均一致認定系爭本票正面之「臺灣土
    地銀行高雄分行計數章(2)」及會計「林慧卿」之印文與相關
    被上訴人提供之印樣、印文均不相同；而系爭本票背面有關
    「張素桂」、「臺灣土地銀行高雄分行襄理」之印文，及「
    張素桂」之簽名等部分，亦分別認「張素桂」之印文與張素
    桂嗣後在審理時於93年7 月8 日之蓋印、及其在劃付報單上
    所蓋印之「張素桂」印文不同，且其簽名之筆畫特徵亦不相
    符，如上所述，故難認系爭本票確係由被上訴人之襄理張素
    桂為背書之行為。參酌一般為票據行為均先有原因關係存在
    ，而被上訴人為國內知名之公營銀行，依張素桂當時之職務
    為襄理，及大力公司並無任何足夠之擔保或存款之情況下，
    衡諸一般常理，張素桂應無以被上訴人名義為鉅額之系爭本
    票背書之可能。從而，被上訴人辯稱伊並未在系爭本票上背
    書等語，堪以採信。
  (五)又查上訴人對被上訴人之襄理張素桂、會計林慧卿提起詐欺
    等刑事告訴，經高雄地檢署檢察官調查結果，認系爭本票確
    係遭人偽造，張素桂、林慧卿係本票上被冒名之被害人，並
    無證據足以證明張素桂、林慧卿有何偽造系爭本票之犯行，
    而為不起訴處分確定在案之事實，此有高雄地檢署檢察官94
    年度偵續一字第12號不起訴處分書、臺灣高等法院高雄分院
    檢察署95年度上聲議字第836 號處分書在卷可稽（本院卷(二)
    第第170-180 頁、第181-186 頁）。且系爭本票及背書係訴
    外人張民儀、楊淑惠、郭明政、許昆海、陳志明等人共同偽
    造之事實，楊淑惠、郭明政、許昆海、陳志明業經高雄地檢
    署檢察官以92年度偵字第15550 號、93年度偵字第991 號起
    訴在案，而張民儀因行使偽造私文書罪，亦經臺灣臺中地方
    法院以93年度金重訴緝字第1 號判處有期徒刑5 年2 月在案
    ，另楊淑惠所犯行使偽造私文書罪，亦經臺灣台北地方法院
    以92年度訴字第1660號判處有期徒刑6 年在案等事實，復有
    相關之起訴書及判決書在卷可稽（原審卷(二)第47-51 頁、本
    院卷(二)第144-169 頁）。益見被上訴人並非系爭本票之背書
    人，自難令被上訴人負背書人之責。又本件事證已臻明確，
    上訴人猶主張應將系爭本票上之印文送請國外相關鑑定單位
    鑑定其真偽云云，本院認顯無必要，併予指明。
八、因本院已認定系爭本票之背書並非真正，上訴人無須負背書
    人之責，如上所述，則兩造之其餘爭點，即「系爭本票是否
    先有背書，再為發票？上開背書是否為無效之票據行為？」
    及「上訴人是否無對價或以不相當對價取得系爭本票？」，
    本院即無須再以論述，附此敘明。
九、綜上所述，本件上訴人主張被上訴人應負系爭本票背書人之
    責任云云，為不足採。從而，上訴人本於票據之法律關係，
    請求被上訴人應給付上訴人票款3億元，及自89年12月8日起
    至清償日止，按年息6%計算之利息，為無理由，不應准許。
    其假執行之聲請亦失所附麗，應併予駁回。原審為上訴人敗
    訴之判決，及駁回其假執行之聲請，並無不合。上訴意旨指
    摘原判決不當，求予廢棄改判，為無理由，應予駁回。
十、本件事證已臻明確，兩造其餘攻擊防禦方法，於判決結果不
    生影響，不再一一論述，併此敘明。
據上論結，本件上訴為無理由，依民事訴訟法第449條第1項、第
78條，判決如主文。
中    華    民    國    95    年    9     月    27    日
                            民事第三庭
                                審判長法官       張國彬
                                法      官       簡色嬌
                                法      官       楊富強
以上正本證明與原本無異。
如對本判決上訴，須於判決送達後20日內向本院提出上訴狀，其
未表明上訴理由者，應於上訴後20日內向本院提出上訴理由書（
均須按他造當事人之人數附繕本）。上訴時應提出委任律師或具
有律師資格之人之委任狀，並依附註條文規定辦理。
中    華    民    國    95    年    9     月    27    日
                                書  記  官       劉博文
附註：
民事訴訟法第466 條之1 ：
對於第二審判決上訴，上訴人應委任律師為訴訟代理人，但上訴
人或其法定代理人具有律師資格者，不在此限。
上訴人之配偶、三親等內之血親、二親等內之姻親，或上訴人為
法人、中央或地方機關時，其所屬專任人員具有律師資格並經法
院認適當者，亦得為第三審訴訟代理人。第1 項但書及第2 項情
形，應於提起上訴或委任時釋明之。


司法院資訊處製作；財團法人民間司法改革基金會備份。
